【裁判字號】    94,上,980
【裁判日期】    950523
【裁判案由】    拆屋還地
【裁判全文】
臺灣高等法院民事判決                   94年度上字第980號
上  訴  人    甲○○○
訴訟代理人    楊國華律師
被 上訴 人    戊○○
              己○○
共      同
訴訟代理人    蔡惠琇律師
複 代理 人    許志嘉律師
被 上訴 人    丙○○
兼訴訟代理人  丁○○
當事人間請求拆屋還地事件，上訴人對於中華民國94年9月8日臺
灣士林地方法院92年度訴字第1462號第一審判決提起上訴，並撤
回部分上訴及減縮上訴聲明，本院於95年5月9日言詞辯論終結，
判決如下：
    主  文
上訴駁回(減縮部分除外)。
第二審訴訟費用除減縮部分外由上訴人負擔。
    事實及理由
壹、程序方面：
一、按上訴人於終局判決前，得將上訴撤回。又上訴之撤回，應
    以書狀為之；但於期日，得以言詞向法院或受命法官為之。
    上訴之撤回，被上訴人於期日到場，未為同意與否之表示者
    ，自該期日起；其未於期日到場或係以書狀撤回者，自前項
    筆錄或撤回書狀送達之日起，十日內未提出異議者，視為同
    意撤回，此觀民事訴訟法第459條第1項、第 4項準用同法第
    262條第2項至第 4項之規定自明。查上訴人於原審對於原審
    被告林炑火、林炑棋、林添進起訴，求為命：原審被告林炑
    火、林炑棋應自系爭70地號土地上如原判決附圖一 (應係指
    原審卷(一)第137 頁更正編號Ｏ、Ｐ使用現況之附圖，故以下
    所稱「原判決附圖一」均指原審卷(一)第137頁之更正後附圖)
    所示Ａ部分2層建築物（面積152平方公尺）、Ｂ部分棚架（
    面積23平方公尺）、Ｃ部分平房（面積 8平方公尺）遷出。
    林添進應將系爭70地號土地上如上述Ａ部分建築物、Ｂ部分
    棚架、Ｃ部分平房及如原判決附圖一所示Ｅ部分水池（面積
    8 平方公尺）拆除。林添進、林炑火、林炑棋應將如原判決
    附圖一所示Ａ、Ｂ、Ｃ、Ｅ部分及Ｄ部分土地（面積共240
    平方公尺）返還上訴人及其他全體共有人，並自89年7月1日
    起，至返還上開土地之日止，按年給付上訴人新台幣 (下同
    )213元之判決，經原審判決上訴人敗訴後，上訴人就其敗訴
    部分全部提起上訴，嗣於民國95年 1月26日於本院準備程序
    期日，以言詞及書狀撤回對於林添進、林炑火、林炑棋等三
    人之上訴，並經到庭之林炑火、林炑棋當庭表示同意，且其
    撤回上訴狀繕本亦於95年2月3日送達林添進，此有準備程序
    筆錄、部分撤回上訴狀及送達證書附卷可稽 (見本院卷第40
    頁、第42頁、第50頁 )，而林添進逾10日未提出異議，已視
    為同意撤回上訴，則原審駁回上訴人對於林炑火、林炑棋、
    林添進之請求部分，已告確定。
二、次按訴之變更或追加，非經他造同意，不得為之，但擴張或
    減縮應受判決事項之聲明者，不在此限，民事訴訟法第446
    條第1項、第255條第1項第3款定有明文。查上訴人提起上訴
    時，原係請求：(一)被上訴人丙○○、丁○○應將系爭70地號
    土地上如原判決附圖一所示Ｆ、Ｇ部分地上物拆除，將該地
    上物坐落之土地返還上訴人及其他全體共有人，並自89年7
    月1日起，至返還上開土地之日止，按年給付上訴人295元。
    (二)被上訴人戊○○應自系爭土地上如原判決附圖一所示Ｈ、
    Ｉ、Ｊ、Ｍ、Ｎ、Ｏ、Ｐ、Ｑ、Ｒ部分地上物遷出。被上訴
    人己○○應將系爭土地上如原判決附圖一所示Ｈ、Ｉ、Ｊ、
    Ｍ、Ｎ、Ｏ、Ｐ、Ｑ、Ｒ、Ｋ、Ｌ部分地上物拆除，並與被
    上訴人戊○○將該地上物坐落之土地返還上訴人及其他全體
    共有人，並自89年7月1日起，至返還土地之日止，按年給付
    上訴人7556元之判決。嗣本院審理時，因不爭執系爭70地號
    土地存在分管耕作之事實，亦即坐落系爭70地號土地之地上
    物拆除後，其基地仍應歸被上訴人與林添進、林炑火、林炑
    棋等人分管耕作，故減縮上訴聲明中關於系爭70地號土地上
    如原判決附圖一所示Ｆ、Ｇ、Ｈ、Ｉ、Ｌ、Ｍ、Ｏ、Ｒ部分
    土地之返還及該部分土地相當於租金之不當得利請求，已生
    撤回上訴之效力，則上訴人就原審判決駁回其請求：(一)被上
    訴人丙○○、丁○○應將如原判決附圖一所示Ｆ、Ｇ部分合
    計面積 334平方公尺之土地返還上訴人及其他全體共有人，
    並自89年7月 1日起至返還土地之日止按年給付上訴人295元
    ；(二)被上訴人戊○○及己○○應將如原判決附圖一所示Ｈ、
    Ｉ、Ｌ、Ｍ、Ｏ、Ｒ部分面積合計 203平方公尺之土地返還
    上訴人及其他全體共有人，並自89年7月1起至返還土地之日
    止按年給付上訴人179元之部分，即已確定。
貳、實體方面：
一、上訴人起訴主張：
  (一)伊為坐落於臺北縣三芝鄉○○○○段田心子小段70地號（下
    稱系爭70地號土地）暨同小段76地號（下稱系爭76地號土地
    ）土地（以下合稱系爭土地）共有人之一，所有權應有部分
    比例各為48分之1與 3分之1。詎被上訴人未經系爭土地全體
    共有人之分管協議，被上訴人丙○○、丁○○之父親林興旺
    於84年1月6日以後即在系爭土地上興建如原判決附圖一所示
    Ｆ部分之鐵皮屋，並鋪設Ｇ部分之水泥地，嗣林興旺死亡後
    ，上開鐵皮屋由被上訴人丙○○、丁○○繼承，仍繼續占有
    使用該鐵皮屋與水泥地部分之土地；又如原判決附圖一所示
    Ｏ、Ｐ部分之房屋；Ｈ部分之雞舍；Ｉ、Ｊ、Ｍ、Ｎ、Ｑ、
    Ｒ部分之棚架；Ｋ、Ｌ部分之水泥地，均係被上訴人己○○
    於84年1月6日以後始搭蓋舖設，並交由被上訴人戊○○及其
    家屬占有使用，均無權占有上述地上物坐落之土地。系爭土
    地屬山坡地保育區，為農業發展條例第 3條第11款規定之耕
    地，被上訴人於其上搭蓋違章建築、鋪設水泥地，不合農業
    發展條例第3條第10款第1目至第 3目規定之農業使用；縱被
    上訴人所辯稱系爭土地之分管協議確屬存在，惟被上訴人違
    反土地應供農業使用之分管約定，致上訴人因而不能獲主管
    機關核發農業用地作農業使用證明書 (下稱農業使用證明書
    ) ，無從辦理應有部分移轉登記，侵害伊所有權之處分權能
    ，其等亦因無權占有伊應有部分而受有相當於租金之不當得
    利。
  (二)伊得依民法第767條、第821條規定及不當得利之法律關係，
    請求排除被上訴人無權占有之侵害，返還系爭土地予共有人
    全體，並給付按系爭土地申報地價總額年息百分之十計算之
    相當於租金之不當得利中伊應分得部分，爰提起本件訴訟，
    求為命：(一)被上訴人丙○○、丁○○應將系爭70地號土地上
    如原判決附圖一所示Ｆ部分鐵皮屋（面積 138平方公尺）、
    Ｇ部分水泥地（面積 196平方公尺）拆除，並將如原判決附
    圖一所示Ｆ、Ｇ部分土地（面積共計 334平方公尺）返還上
    訴人及其他全體共有人，並自89年7月1日起，至返還上開土
    地之日止，按年給付上訴人 295元。(二)被上訴人戊○○應自
    系爭土地上如原判決附圖一所示Ｈ部分雞舍（面積95平方公
    尺）、Ｉ部分棚架（面積15平方公尺）、Ｊ部分棚架（面積
    47平方公尺）、Ｍ部分棚架（面積24平方公尺）、Ｎ部分棚
    架（面積42平方公尺）、Ｏ部分 2層建築物（面積30平方公
    尺）、Ｐ部分2層建築物（面積103平方公尺）、Ｑ部分棚架
    （面積20平方公尺）、Ｒ部分棚架（面積 1平方公尺）遷出
    。被上訴人己○○應將系爭土地上如上述Ｈ部分雞舍；Ｉ、
    Ｊ、Ｍ、Ｎ、Ｑ、Ｒ部分棚架；Ｋ、Ｌ部分水泥地；Ｏ、Ｐ
    部分 2層建築物拆除。被上訴人己○○、戊○○應將如原判
    決附圖一所示Ｈ、Ｉ、Ｊ、Ｋ、Ｌ、Ｍ、Ｎ、Ｏ、Ｐ、Ｑ、
    Ｒ部分土地（面積合計 725平方公尺）返還上訴人及其他全
    體共有人，並自89年7月1日起，至返還土地之日止，按年給
    付上訴人7556元之判決。
二、被上訴人分別辯稱如下：
  (一)被上訴人戊○○、己○○辯稱：
    兩造共同祖先林金獅生前即將系爭土地及同小段68之1 地號
    土地分配予其子林樹欉、林石溪及林玉坤管領使用如原判決
    附圖二所示範圍，各自在其上土地耕作、搭建房舍使用；嗣
    林金獅死亡後，林樹欉、林石溪與林玉坤因繼承關係而共有
    系爭土地及同小段68之1 地號土地所有權後，仍依上開方式
    繼續使用系爭土地，形成分管協議。又伊等為林樹欉之後代
    ，自父祖輩起即占有使用林樹欉分管如原判決附圖二所示丙
    區部分；上訴人為林石溪之後代，其兄弟乙○○、林色釵亦
    在該房分管如原判決附圖二所示乙區土地上興建房舍居住、
    耕作，各房長期以來和諧相處，互相容忍，互不干涉，足見
    各共有人間存在默示分管協議之事實。何況被上訴人戊○○
    所居住如原判決附圖一編號Ｏ、Ｐ所示之建物早在林金獅生
    前即已存在，經其祖父林樹欉興建完整，嗣被上訴人己○○
    繼承後，於82年間在系爭土地上搭建如原判決附圖一編號Ｈ
    所示之雞舍，與編號Ｉ、Ｊ、Ｍ、Ｎ、Ｑ、Ｒ所示之棚架，
    復舖設編號Ｋ、Ｌ所示之水泥地，亦曾取得上訴人以外之其
    他共有人同意，被上訴人並非無權占有系爭土地，亦無不當
    得利可言。
  (二)被上訴人丙○○、丁○○辯稱：
    伊等為林樹欉之後代子孫，系爭土地連同同小段68-1地號土
    地於兩造共同先祖林金獅生前即分配予其子林樹欉、林石溪
    與林玉坤管領使用，各自在其上土地耕作、搭建房舍，分別
    使用如原判決附圖二所示範圍，而形成分管協議。伊等父親
    林興旺是因為有分管事實，始在70地號土地上搭建如原判決
    附圖一編號Ｆ所示之鐵皮屋，並舖設編號Ｇ所示之水泥地。
    又系爭土地上各有高達數十公尺之欉竹及排竹為分管地界，
    並植有數尺以上櫻花樹，且伊等因分管而建造房屋之內磚牆
    與水泥牆剝落、漏濕，建材原屬木板等情，可知其分管情形
    迄今已歷 4、50年之久。伊等係合法繼承父親之房屋，並非
    無權占有系爭土地，亦無侵占或造成上訴人損失，自無不當
    得利可言，上訴人之請求均無理由等語，資為抗辯。
三、原審為上訴人敗訴之判決，上訴人不服，提起上訴，嗣撤回
    對於原審被告林炑火、林炑棋、林添進之上訴，並減縮其上
    訴聲明為：(一)原判決關於駁回上訴人後開第二、三項之訴部
    分及該部分假執行之聲請均廢棄。(二)上開廢棄部分：1.被上
    訴人丙○○、丁○○應將坐落系爭70地號土地上如原判決附
    圖一所示Ｆ部分鐵皮屋（面積138平方公尺 ）、Ｇ部分水泥
    地（面積196平方公尺）拆除。 2.被上訴人戊○○應自系爭
    土地上如原判決附圖一所示Ｈ部分雞舍（面積95平方公尺）
    、Ｉ部分棚架（面積15平方公尺）、Ｊ部分棚架（面積47平
    方公尺）、Ｍ部分棚架（面積24平方公尺）、Ｎ部分棚架（
    面積42平方公尺）、Ｏ部分二層建築物（面積 30平方公尺）
    、Ｐ部分二層建築物（面積 103平方公尺）、Ｑ部分棚架（
    面積20平方公尺）、Ｒ部分棚架（面積 1平方公尺）遷出。
    被上訴人己○○應將系爭土地上如原判決附圖一所示Ｈ部分
    雞舍；Ｉ、Ｊ、Ｍ、Ｎ、Ｑ、Ｒ部分棚架；Ｋ、Ｌ部分水泥
    地；Ｏ、Ｐ部分二層建築物拆除。被上訴人己○○、戊○○
    應將如原判決附圖一所示Ｊ、Ｋ、Ｎ、Ｐ、Ｑ部分土地（面
    積合計 522平方公尺）返還上訴人及其他全體共有人，並自
    89 年7月1起至返還土地之日止，按年給付上訴人 7377元。
    (三)上訴人願供擔保請准宣告假執行。被上訴人則於本院答辯
    聲明：(一)上訴駁回 (減縮部分除外)。 (二)如受不利判決，願
    供擔保請准宣告免為假執行。
四、本件經依民事訴訟法第463條準用同法第270條之1第1項第3
    款規定，整理並協議簡化爭點及不爭執點後，兩造同意僅就
    言詞辯論時所陳述之事實及主張之法律關係為論斷。查上訴
    人主張伊為系爭70地號土地及系爭76地號土地之共有人之一
    ，所有權應有部分比例各為48分之1與 3分之1，被上訴人分
    別以如原判決附表第二、三項所示之方式占有系爭土地等情
    ，有系爭土地登記謄本在卷可稽 (見原審卷(一)第8至14頁)，
    且經原法院會同地政機關至系爭土地現場履勘，製有勘驗筆
    錄及臺北縣淡水地政事務所測繪之土地複丈成果圖附卷足憑
    （見原審卷(一)第84至89頁、第136至137頁），並為被上訴人
    所不爭執，堪信上訴人此部分之主張為真正。惟上訴人主張
    被上訴人無權以如原判決附表第二、三項所示之方式占有系
    爭土地，被上訴人丙○○、丁○○應將坐落系爭70地號土地
    上如原判決附圖一所示Ｆ、Ｇ部分之地上物拆除，另被上訴
    人己○○應將系爭土地上如原判決附圖一所示Ｈ、Ｉ、Ｊ、
    Ｍ、Ｎ、Ｑ、Ｒ、Ｋ、Ｌ、Ｏ、Ｐ部分之地上物拆除，並與
    戊○○將系爭76地號土地上如原判決附圖一所示Ｊ、Ｋ、Ｎ
    、Ｐ、Ｑ部分之土地返還上訴人及其他全體共有人，及給付
    占用系爭76地號土地相當於租金之不當得利等情，則為被上
    訴人所否認，並以前開情詞置辯，是本件應予審究之爭點厥
    為：(一)系爭土地共有人間有無分管協議存在？(二)若本件有分
    管協議存在，被上訴人於系爭土地上所為之使用方式是否逾
    越分管協議之範圍？(三)上訴人所為本件請求有無理由？茲析
    述如下：
  (一)系爭土地共有人間有無分管協議存在：
    按共有物，除契約另有訂定外，由共有人共同管理之，民法
    第820條第1項定有明文。準此，共有人對於共有物特定部分
    之使用收益，固須徵得其他共有人全體之同意，然所謂同意
    ，原不以行為時之行諸書面為必要，其因明示或默示所為之
    事前或事後承認（追認），均足當之。又共有人與其他共有
    人訂立共有物分管之特約後，縱將其應有部分讓與第三人時
    ，除該受讓人不知有分管契約，亦無可得而知之情形外，其
    分管契約對受讓與人仍繼續存在（最高法院48年臺上字1065
    號判例、司法院大法官釋字第 349號解釋意旨參照）。本件
    被上訴人主張：系爭土地及同小段68-1地號土地，均係兩造
    共同先祖林金獅在生前即分配由其子林樹欉、林石溪與林玉
    坤管領使用如原判決附圖二所示範圍，嗣林金獅死亡後，林
    樹欉、林石溪及林玉坤因繼承而共有系爭土地及同小段68-1
    地號土地所有權後，仍依前述方式繼續使用系爭土地，而形
    成分管協議等語。上訴人對於系爭70地號土地分管由被上訴
    人耕作使用之事實固不爭執，惟否認系爭76地號土地存在分
    管協議，並辯稱：系爭70地號土地之分管協議係作為耕作使
    用，被上訴人無權在該土地上建造地上物作非農業目的之使
    用等語。經查：
  1.被上訴人主張訴外人林金獅為兩造共同祖先，上訴人與被上
    訴人己○○、丙○○、丁○○就系爭土地之所有權，均係分
    別繼承自林石溪與林樹欉之所有權一節，為上訴人所不爭執
    ，且由被上訴人提出之繼承系統表與戶籍謄本 (見原審卷(一)
    83頁、第64至71頁) 相互對照觀之：兩造先祖林金獅下有林
    樹欉、林石溪與林玉坤等3子（一般俗稱3房），林玉坤房下
    子女即林燈煌、林槔槐、林槔宗 3人；林石溪房下子女本有
    上訴人與林色釵、乙○○、林舜地等 4人，其中林舜地已死
    亡，現存 3人，惟林舜地有子林宏保；林樹欉房下子女則有
    林安男、己○○、林添進及林興旺等 4人，其中林興旺已死
    亡，現存 3人，但林興旺有子丙○○、丁○○；另被上訴人
    戊○○則為被告己○○之子（即林樹欉之孫）。而上訴人提
    出系爭70及76地號土地登記謄本顯示：系爭76地號土地共有
    人包括上訴人及被上訴人己○○、丙○○、丁○○、原審被
    告林添進，與訴外人林燈煌、林槔槐、林槔宗及林安男等；
    系爭70地號土地共有人除上列者外，尚有訴外人林色釵、乙
    ○○與林宏保等人；又上開各共有人取得土地所有權之登記
    原因，均記載為「繼承」或「分割繼承」，顯見系爭70與76
    地號土地之現存共有人，均係林金獅以下 3房（林樹欉、林
    石溪與林玉坤）之各房子孫，且其等對於系爭土地之所有權
    確因繼承各房之權利而來，要無庸疑。
  2.證人即上訴人胞兄乙○○經原審提示如原判決附圖二所示之
    分管情形地籍圖 (見原審卷(一)第36頁)時證稱：自伊8歲時起
    ，伊父親 3兄弟（指林玉坤、林石溪、林樹欉）就開始分管
    系爭土地與同小段68-1地號土地，是祖父（指林金獅）死後
    ，父親及其兄弟分的；分管情形，鐵皮屋那塊是林樹欉，中
    間是林石溪，另外一邊是林玉坤，父親（即林石溪）死後由
    伊繼續分管中間那一塊，分管是以大的竹子作界線；上訴人
    小時候住附近，也在那邊工作，知道分管的事情；土地分管
    後大家都是種田、種果樹及茶；伊父親曾在林樹欉分管土地
    蓋房子事情上同意蓋章，每個人均可在分管土地上蓋房子等
    語（見原審卷(二)第18至20頁 )。核證人本身為系爭70地號土
    地之共有人，對於系爭70地號土地按應有部分比例得享有之
    使用權益理當知悉甚詳；且證人為上訴人胞兄，與被上訴人
    僅係堂兄弟或叔姪關係，其間親疏有別，倘系爭土地並無分
    管使用事實，衡情證人應不致刻意偏頗被上訴人而為上開證
    述，故證人上開證述內容誠屬可信。被上訴人主張系爭土地
    與同小段68 -1地號土地，自原所有人林金獅死亡，即由3子
    林石溪、林樹欉和林玉坤等三大房開始分為如原判決附圖二
    所示甲、乙、丙等3大區域各自分管，其中左右2區各為林樹
    欉、林玉坤分管使用，中間區域則歸林石溪使用，並在土地
    上以竹木為界等情，尚非無據。
  3.又查，被上訴人提出林興旺、林安男、乙○○、林舜地、林
    色釵、林燈煌、林槔槐、林槔宗與林添進等9人於86年 3月1
    日共同簽立，並交被上訴人己○○收執之土地共有分管證明
    書（下稱系爭分管證明書）載明：「．．．二分管內容：(一)
    立證明書人等九人係與本人己○○共有土地坐落：三芝鄉○
    ○○○段思子小段七十、七十之肆、七十六地號等筆土地
    之共有人。(二)茲證明前揭共有土地，係吾等先父林樹欉、林
    石溪、林玉坤等三人，於民國二十七年即分管如圖示方案為
    甲、乙、丙區三部分，迄今達五十九年餘，確實無誤。共有
    人等均依各分管部分位置搭建農舍，安居樂業，相安無事。
    (三)惟因乙區共有人李林蓮碧於三年前，因其先父林石溪死亡
    繼承產業後藉機生事，令所有分管人倍生困擾。(四)為此，立
    證明書人等九人，願意為己○○出具土地共有分管協議證明
    書，以示慎重」等語 (見原審卷(一)第34頁）。參酌系爭土地
    登記謄本所載共有人取得所有權之登記情形，其中被上訴人
    丙○○、丁○○（即林興旺之子）與訴外人林宏保（即林舜
    地之子）分別於89年3月23日及90年4月25日辦理繼承遺產分
    割登記（登記原因各發生於87年10月9日及89年5月24日），
    可知其等被繼承人林興旺及林舜地，於86年間簽立系爭分管
    證明書時尚未死亡，仍為系爭土地之共有人；至於其餘共有
    人包括林安男、己○○、林添進、林燈煌、林槔槐、林槔宗
    、林色釵、乙○○及上訴人等人在系爭分管證明書簽訂之前
    ，均已因繼承取得系爭土地所有權之應有部分，而為系爭土
    地共有人，足證於86年3月1日簽立系爭分管證明書時，除上
    訴人及遭上訴人否認占有土地權源之被上訴人己○○之外，
    系爭70、76地號土地之其餘全體共有人，包含林樹欉、林石
    溪、林玉坤等 3房之子女，不分親疏，均願意於系爭分管證
    明書上簽名、蓋章，為被上訴人己○○證明土地分管之事實
    ，此不僅顯示系爭土地共有人中僅上訴人 1人否認土地分管
    之事實，亦可表徵系爭分管證明書所載之內容，核與事實相
    符。
  4.再對照系爭分管證明書附件之共有人名冊內記載之分管區域
    及分管情形地籍圖（見原審卷第35至36頁），可知所謂甲、
    乙、丙3區，乃指系爭土地由右至左所區分之3大面積大致相
    等，其中甲區為林玉坤所分管（簽立系爭分管證明書當時為
    其房下林燈煌、林槔槐及林槔宗管領使用）；乙區為林石溪
    分管（簽立系爭分管證明書當時為其房下乙○○、林舜地、
    林色釵及上訴人管領使用）；丙區為林樹欉分管（簽立系爭
    分管證明書當時為其房下林添進、己○○、林興旺及林安男
    管領使用）。而如原判決附圖一所示Ｏ、Ｐ建築物 (即勘驗
    筆錄上所載門牌34之3號)旁40至50公尺處有竹欉，高約10幾
    公尺，該竹欉下方約30至40公尺處有另 1竹欉等情，業經原
    審法官至現場勘驗明確，並囑託地政人員將上開 2竹欉位置
    繪製在複丈成果圖上如原判決附圖一編號S、T之位置，有原
    審勘驗筆錄在卷可佐 (見原審卷(一)第85頁反面) 。觀諸原判
    決附圖一所示複丈成果圖上編號S、T竹欉位置相連形成之地
    界線，大致與原判決附圖二所示分管情形地籍圖上丙、乙區
    之間分管界線相符；且如原判決附圖一所示編號A至R之所有
    地上物，全部坐落上開Ｓ、Ｔ竹欉地界之左側，亦即分管情
    形地籍圖上林樹欉房下管領之丙區範圍內，而竹欉高度更達
    10幾公尺，足見植生在此作為地界已歷時多年，適與前揭證
    人乙○○證述內容及系爭分管證明書所載分管意旨互核一致
    。
  5.依林金獅全戶戶籍謄本記載，證人乙○○為日據時期昭和6
    年7月8日出生，林金獅則於昭和13年 6月18日死亡，以臺灣
    習俗慣以虛歲計算年齡，當時乙○○恰為 8歲，再換算為民
    國紀元適正是民國27年間，則系爭分管證明書與其附件共有
    人名冊、分管情形地籍圖等整體意旨，均核與證人乙○○前
    述關於系爭土地共有人開始分管之時間，分管時之共有人，
    及各自分管區域之相對位置等節相符。另林金獅之妻林許氏
    味係在日據時期大正 7年11月16日死亡，有林金獅全戶戶籍
    謄本在卷可稽 (見原審卷(一)第64頁 )，由日據時期紀元「大
    正」早於「昭和」之情來看，林金獅死亡當時，已無配偶得
    以繼承其遺產，則林金獅之 3名子嗣林樹欉、林石溪、林玉
    坤，得以最近親等之直系卑親屬身分，在民國27年繼承林金
    獅之遺產，並立即將原屬戶長林金獅之遺產即系爭土地與同
    小段68-1地號等土地共同劃定各自分管區域，亦與清朝延續
    至日據時代普遍之家產鬮分習慣不相違背。再參諸原法院依
    職權向臺北縣三芝鄉公所調取原審被告林添進於68年間在系
    爭70地號土地上申請興建門牌號碼為臺北縣三芝鄉興華村田
    心子34-1與34-2號房屋之建造執照申請資料 (即「六八北縣
    芝建字第二八九四號」，見原審卷(一)第140至165頁 )，由其
    內建築平面圖與系爭分管證明書所附分管情形地籍圖比對結
    果，原審被告林添進依上開建造執照所興建房屋之坐落位置
    仍在林樹欉房下管領之丙區範圍內；又其內附有當時土地共
    有人林石溪、林燈煌、林槔槐及林槔宗出具之土地使用權同
    意書，而同意使用之對象，即為當時同屬共有人之林樹欉（
    依土地登記謄本顯示，林添進、己○○、林安男等人於78年
    間始繼承林樹欉之土地所有權應有部分），益徵被上訴人主
    張系爭土地最早由林樹欉、林石溪、林玉坤 3房開始分管，
    且其中丙區為林樹欉房下分管之情，洵屬可採。
  6.上訴人雖辯稱：被上訴人己○○曾於85年間向伊表示因在系
    爭76地號土地上建築房舍，欲買受伊於該地號土地上之應有
    部分，然因價錢談不攏，被上訴人己○○即表示先蓋先贏，
    不久即擅自搭建二層建築物 (指如原判決附圖一所示Ｏ、Ｐ
    建築物) ，故系爭土地於27年間之分管範圍，應僅限於系爭
    70地號土地，而不及於系爭76地號土地及同地段68之1 地號
    土地；系爭分管證明書係被上訴人臨訟製作，不足採信，否
    則林樹欉、林石溪、林玉坤為何不以書面訂立分管協議，又
    被上訴人為何不在86年及92年間到場接受淡水鎮調解委員會
    之調解；又何以不將系爭76號土地單獨登記為林樹欉所有；
    如有分管協議存在，上訴人豈會在協議分割父親遺產時同意
    取得他人分管之系爭76地號土地所有權云云，惟查：
    (1)依前揭最高法院判例說明，分管契約原不以書面為要式，
      縱然系爭土地分管協議成立時，未經當時共有人林樹欉、
      林石溪、林玉坤 3人以書面方式為之，仍不妨礙分管契約
      之成立，自無從遽此否認系爭分管證明書之真實性。何況
      系爭分管證明書中有林燈煌、林槔槐、林槔宗、林色釵、
      乙○○、林安男、林添進、林舜地、林興旺等 9人之簽名
      、印文，各簽名字跡與印文形式彼此迥然不同；其中林燈
      煌及林槔槐之印文，依肉眼比對結果，更與其等二人於68
      年間在林添進申請建造執照之土地使用權同意書上所蓋用
      之印文（影本見原審卷(一)第146頁 ）相同。證人乙○○經
      本院提示系爭分管證明書供其辨認時，雖陳稱伊不識字，
      惟同時證稱：當初該處工寮是放農作物，是為了蓋鐵皮屋
      ，所以大家才會蓋章給他 (指己○○) 等語 (見本院卷第
      65頁) ，可知乙○○並未否認系爭分管證明書之真正，亦
      證明除上訴人外之其他土地共有人確係因為上訴人己○○
      在原先之工寮翻修鐵皮屋緣故，始出具系爭分管證明書，
      並非被上訴人臨訟製作。再者，系爭分管證明書上有林興
      旺及林舜地之簽名，由被上訴人丙○○、丁○○（即林興
      旺之子）與訴外人林宏保 (即林舜地之子) 辦理繼承登記
      之原因發生時點，可知林興旺、林舜地在89年間即已死亡
      ，然上訴人係於92年11月21日始提起本件訴訟，倘若被上
      訴人果有臨訟製作系爭分管證明書之情事，如何取得林舜
      地、林興旺之簽名、印文。凡此，均足徵系爭分管證明書
      之真正性不容置疑，上訴人主張系爭分管證明書為被上訴
      人臨訟製作一節，要難採信。
    (2)次按共有物之分管與所有權之分割本屬不同之經濟考量，
      尤其分管協議之性質係屬共有人間之債權契約，共有人仍
      保有日後再作其他變更協議之可能，但所有權分割卻涉及
      物權之變動，一旦因分割放棄共有物之所有權，日後即乏
      物權上之權利基礎再作請求，因此系爭76地號土地約定由
      林樹欉分管，卻未直接分割登記為林樹欉單獨所有，對當
      時土地共有人而言，應有其合理之經濟考量，自難因系爭
      76地號土地未登記為林樹欉單獨所有，即否認分管事實或
      系爭分管證明書之真正。又系爭76地號土地雖因分管協議
      而將使用權能約定由林樹欉該房分管，惟該土地所有權仍
      屬林金獅房下子孫全體共有，則上訴人之父親林石溪即擁
      有系爭76地號土地所有權之應有部分。上訴人於其父親林
      石溪死亡後，係就林石溪所留遺產之土地所有權應有部分
      與其他繼承人乙○○、林色釵、林舜地共同繼承並協議分
      割；而上訴人同意獨自分得林石溪遺留系爭76地號土地應
      有部分之原因多端，縱使上訴人依其提出之遺產分割協議
      書 (見本院卷第56至59頁) 之記載，獨自取得林石溪遺留
      系爭76地號土地之應有部分 (即1/3)，並與其他繼承人乙
      ○○、林色釵、林舜地共同取得林石溪在系爭70地號土地
      之應有部分 (即上訴人1/48，乙○○、林色釵、林舜地各
      5/48) ，仍屬其與其他繼承人乙○○、林色釵、林舜地協
      議分割遺產之結果，要與系爭土地是否存在分管事實無涉
      。
    (3)綜上，系爭土地與同小段68-1地號土地，確實自27年間起
      ，即由當時土地共有人林樹欉、林石溪和林玉坤 3人成立
      如原判決附圖二所示之分管協議，其中丙區土地係由林樹
      欉分管，並以竹欉為界，而林玉坤、林樹欉及林石溪各房
      相繼死亡後，各該房子孫除繼承土地之所有權外，亦當繼
      受土地上原存在之分管協議，兩造自應受系爭土地上原存
      在分管協議之拘束，至為灼然。又被上訴人均為林樹欉之
      房下子孫，而被上訴人現在占有使用系爭土地之範圍即如
      原判決附圖一所示Ｆ、Ｇ、Ｈ、Ｉ、Ｊ、Ｋ、Ｌ、Ｍ、Ｎ
      、Ｏ、Ｐ、Ｑ、Ｒ等部分，均坐落在林樹欉分管如原判決
      附圖二所示之丙區，已如前述，則被上訴人主張其等與上
      訴人間就系爭70、76地號土地存在分管協議，且如原判決
      附圖二之丙區，應由被上訴人即林樹欉房下之子孫管理使
      用等情，洵屬有據，應堪採信。
  (二)被上訴人於系爭土地上所為之使用方式是否逾越分管協議之
    範圍：
  1.上訴人主張：系爭70地號土地僅單純分管為耕作使用，未約
    定得於其上建築房屋，此由林樹欉、林添進父子於68年間欲
    建築如原判決附圖一所示Ａ部分建物時，仍須取得當時全體
    共有人同意而出具土地使用權同意書一節即可證明；又被上
    訴人丙○○、丁○○之父親林興旺在84年1月6日以後始在如
    原判決附圖一所示Ｆ、Ｇ位置興建鐵皮屋並舖設水泥地，而
    如原判決附圖一所示Ｈ、Ｉ、Ｊ、Ｋ、Ｌ、Ｍ、Ｎ、Ｏ、Ｐ
    、Ｑ、Ｒ等地上物，係被上訴人己○○於84年1月6日以後所
    搭蓋舖設，均未得系爭土地共有人之一即上訴人之同意，顯
    逾越分管協議之範圍；被上訴人辯稱原判決附圖一所示Ｏ、
    Ｐ部分房屋、棚架早於林金獅生前即已存在，當時為茅草屋
    頂，被上訴人己○○於20多年前即將其修繕為鐵皮屋，且原
    判決附圖一所示Ｆ、Ｇ部分鐵皮屋、水泥地早在林樹欉辦喪
    事時即已存在云云，均非事實等語，並提出系爭土地航空攝
    影照片為證（見本院卷第93至95頁）。被上訴人則辯稱：如
    原判決附圖一所示Ｏ、Ｐ部分之建物為先祖林金獅、林樹欉
    所搭建，被上訴人己○○僅修繕之，上訴人主張系爭土地於
    84年1月6日以前並無被上訴人己○○所修繕之上開房屋，顯
    非事實；又上訴人既自認系爭70地號土地存在分管之事實，
    即應維持誠信，容許被上訴人丙○○、丁○○之父親林興旺
    在該土地上搭蓋如原判決附圖一所示Ｆ、Ｇ部分之小農舍，
    則不僅上開農舍不會變成違章，亦不會造成無法申請農業使
    用證明之情事等語。
  2.查被上訴人目前占有使用系爭土地之範圍即如原判決附圖一
    所示Ｆ、Ｇ、Ｈ、Ｉ、Ｊ、Ｋ、Ｌ、Ｍ、Ｎ、Ｏ、Ｐ、Ｑ、
    Ｒ等部分，均坐落在林樹欉分管如原判決附圖二所示之丙區
    ，被上訴人基於繼受林樹欉與林石溪、林玉坤間之分管協議
    ，本得在上述丙區使用、收益。上訴人雖主張系爭土地於27
    年間之分管目的僅單純作為耕作使用，不包含建築房屋，否
    則林樹欉、林添進父子於68年間欲建築如原判決附圖一所示
    Ａ部分建物時，何須取得當時全體共有人同意而出具土地使
    用權同意書云云。惟被上訴人否認系爭土地之分管協議僅能
    作為耕作使用，依證人乙○○證稱：分管的目的，是要給每
    個人固定的地方使用，也可以在固定的地方耕作或蓋房屋；
    林樹欉當然可以在他們分管的土地上自行蓋房子等語 (見本
    院卷第66頁) 觀之，可見上訴人主張分管目的僅係單純作為
    耕作使用，不能建築房屋云云，顯非實在。至於林添進於68
    年間欲在系爭70地號土地上建築如原判決附圖一所示Ａ部分
    建物，而申請核發「六八北縣芝建字第二八九四號」建造執
    照時，固曾檢附當時土地共有人林石溪、林燈煌、林槔槐、
    林槔宗及林樹欉出具之土地使用權同意書；惟土地使用權同
    意書屬土地權利證明文件，依建築法第30條規定，為建物起
    造人申請建造執照所須具備文件之一，本屬行政處分之範疇
    ，與土地共有人是否在共有土地上成立分管協議無涉。自不
    能以林添進於68年間申請建造執照時，曾出具其他全體共有
    人之土地使用權同意書，即率爾推認系爭土地在27年間所成
    立之分管協議僅能作為耕作使用之分管，不及於建築房舍之
    使用目的。此外，上訴人就其主張系爭土地之分管協議僅能
    作為耕作使用，不能建屋之情，復未能提出其他證據以實其
    說，則其此部分主張自難憑採。
  3.縱令上訴人主張林務局農林航空測量所於80年11月1日及84
    年1月6日拍攝航空攝影照片（見本院卷第94至95頁）顯示，
    系爭土地當時僅有如原判決附圖一所示Ａ部分之建築物，並
    無其他建物，嗣於87年11月14日航空攝影 (見本院卷第93頁
    ) 時，已存在除原判決附圖一所示Ａ部分建築物外之其他諸
    如原判決附圖一所示Ｆ、Ｇ、Ｈ、Ｉ、Ｊ、Ｋ、Ｌ、Ｍ、Ｎ
    、Ｏ、Ｐ、Ｑ、Ｒ等地上物，可知上述Ｆ至Ｒ之地上物均係
    被上訴人於84年1月6日以後所興建，並非就先前存在之建物
    予以修繕等情屬實；惟如原判決附圖一所示Ｆ、Ｇ、Ｈ、Ｉ
    、Ｊ、Ｋ、Ｌ、Ｍ、Ｎ、Ｏ、Ｐ、Ｑ、Ｒ等地上物，均坐落
    如原判決附圖二所示之丙區，屬被上訴人繼受林樹欉分管使
    用之區域，而林樹欉與林石溪、林玉坤間就系爭土地成立之
    分管協議並非不能供作興建房屋，則被上訴人基於繼受分管
    協議所允許之用途，不論在系爭土地上興建或因繼承取得上
    述Ｆ至Ｒ等地上物，均難認有何逾越分管協議之使用目的。
  (三)上訴人所為本件請求有無理由：
  1.上訴人主張：共有物雖經分管，惟各共有人仍得自由處分其
    應有部分；倘若系爭土地存在分管協議，得供作建築基地，
    被上訴人亦應合法申請建造執照，不得任意搭蓋違章建築；
    詎被上訴人竟未經上訴人同意，擅自興建如原判決附圖一所
    示Ｆ、Ｇ、Ｈ、Ｉ、Ｊ、Ｋ、Ｌ、Ｍ、Ｎ、Ｏ、Ｐ、Ｑ、Ｒ
    等地上物，不做農業使用，致上訴人無法申請核發農業使用
    證明書，而辦理所有權應有部分之移轉登記，妨礙上訴人自
    由處分系爭土地應有部分之權利，上訴人自得本於所有權，
    為系爭土地共有人全體之利益，請求排除侵害等語，並提出
    台北縣政府92年 5月7日電子信箱回覆內容及92年9月23日北
    府農務字第0920582257號函文等影本各一件為證 (見原審卷
    (一)第42至43頁) 。被上訴人則辯稱：系爭土地之共有人間已
    存在分管協議，共有人本於分管協議而就共有物特定部分為
    使用收益者，即使因此致他共有人所有權能受到限制，他共
    有人亦不得依民法第 767條之規定，排除該共有人本於分管
    契約就共有物特定部分所為之占有、使用行為，系爭土地之
    分管範圍既包含於其上建屋之用途，被上訴人即非無權占用
    ；再者，上訴人只要依據分管協議而補具同意書予被上訴人
    蓋屋，即不屬違章建築，亦不影響上訴人就土地應有部分之
    處分權限等語。
  2.按民法第765條、第767條規定對於所有物之使用、收益、處
    分與排除侵害等權利，雖均為所有權之權能內涵，惟此等完
    整權能因用益或擔保物權之設定，或所有權人與他人間成立
    契約，使他人能就其所有物為使用、收益，甚或處分其所有
    物者（例如實行抵押權之拍賣），其所有權人所享之權能固
    仍存在，惟已受到所設定其他物權或契約之限制而不得實行
    ，此為所有權之彈性原則。因此，共有人間倘已成立分管協
    議者，共有人本於分管協議而就共有物特定部分為使用、收
    益者，即使因此致其他共有人權能受到限制，除非該分管協
    議已因其他原因而不存在，其他共有人亦不得依民法第767
    條規定，主張排除該共有人本於分管協議而就共有物特定部
    分所為之占有、使用行為。被上訴人在如原判決附圖二所示
    丙區土地上興建或因繼承取得如原判決附圖一編號Ｆ、Ｇ、
    Ｈ、Ｉ、Ｊ、Ｋ、Ｌ、Ｍ、Ｎ、Ｏ、Ｐ、Ｑ、Ｒ等地上物，
    既係依據分管協議而使用系爭土地，即屬有權占有；縱令上
    訴人主張上述地上物之存在與農業用地之性質不符，或為違
    章建築而未能取得核發農業使用證明書之情屬實，究屬行政
    機關是否認定違章建築而應予以拆除之問題。上訴人基於分
    管協議之拘束，自不能依民法 767條規定，請求排除被上訴
    人之上開占有行為，亦不得請求被上訴人給付其等使用系爭
    土地所受相當於租金之不當得利。
五、綜上所述，上訴人依民法第767條、第821條規定，及不當得
    利之法律關係，請求：(一)被上訴人丙○○、丁○○應將坐落
    系爭70地號土地上如原判決附圖一所示Ｆ部分鐵皮屋（面積
    138平方公尺）、Ｇ部分水泥地（面積196平方公尺）拆除。
    (二)被上訴人戊○○應自系爭土地上如原判決附圖一所示Ｈ部
    分雞舍（面積95平方公尺）、Ｉ部分棚架（面積15平方公尺
    ）、Ｊ部分棚架（面積47平方公尺）、Ｍ部分棚架（面積24
    平方公尺）、Ｎ部分棚架（面積42平方公尺）、Ｏ部分二層
    建築物（面積30平方公尺 ）、Ｐ部分二層建築物（面積103
    平方公尺）、Ｑ部分棚架（面積20平方公尺）、Ｒ部分棚架
    （面積1 平方公尺）遷出。被上訴人己○○應將系爭土地上
    如原判決附圖一所示Ｈ部分雞舍；Ｉ、Ｊ、Ｍ、Ｎ、Ｑ、Ｒ
    部分棚架；Ｋ、Ｌ部分水泥地；Ｏ、Ｐ部分二層建築物拆除
    。被上訴人己○○、戊○○應將如原判決附圖一所示Ｊ、Ｋ
    、Ｎ、Ｐ、Ｑ部分土地（面積合計 522平方公尺）返還上訴
    人及其他全體共有人，並自89年7月1起至返還土地之日止，
    按年給付上訴人7377元，均無理由，不應准許。原審就上開
    不應准許部分，為上訴人敗訴之判決，並駁回其假執行之聲
    請，並無不合。上訴意旨指摘原判決此部分不當，求予廢棄
    改判，為無理由，應予駁回。
六、本件為判決基礎之事證已臻明確，本院經逐一審酌兩造歷審
    所提其餘攻擊、防禦方法，均與前開論斷結果無礙，爰不再
    一一論述，併此敘明。
七、據上論結，本件上訴為無理由，依民事訴訟法第449條第1項
    、第78條，判決如主文。
中    華    民    國    95    年    5     月    23    日
                    民事第十庭  審判長法  官  阮富枝
                                      法  官  陳財旺
                                      法  官  吳麗惠
正本係照原本作成。
上訴人如不服本判決，應於收受送達後20日內向本院提出上訴書
狀，其未表明上訴理由者，應於提出上訴後20日內向本院補提理
由書狀（均須按他造當事人之人數附繕本）上訴時應提出委任律
師或具有律師資格之人之委任狀；委任有律師資格者，另應附具
律師資格證書及釋明委任人與受任人有民事訴訟法第466條之一
第一項但書或第二項（詳附註）所定關係之釋明文書影本。
中    華    民    國    95    年    5     月    24    日
                                      書記官  陶美玲
附註：
民事訴訟法第四百六十六條之一（第一項、第二項）：
對於第二審判決上訴，上訴人應委任律師為訴訟代理人。但上訴
人或其他法定代理人具有律師資格者，不在此限。
上訴人之配偶、三親等內之血親、二親等內之姻親，或上訴人為
法人、中央或地方機關時，其所屬專任人員具有律師資格並經法
院認為適當者，亦得為第三審訴訟代理人。


司法院資訊處製作；財團法人民間司法改革基金會備份。
